臺灣士林地方法院民事判決　九十一年度訴字第一六七號
　　原　　　告　華僑商業銀行股份有限公司?
　　法定代理人　丙○
　　訴訟代理人　丁○○
　　　　　　　　乙○○
　　送達代收人　丁○○
　　被　　　告　戊○○
　　被　　　告　甲○○
右當事人間撤銷所有權移轉登記事件，本院判決如左：
    主    文
被告戊○○、甲○○間就如附表所示不動產，於民國九十年七月二十三日所為之贈與
行為，及民國九十年八月十四日所為之所有權移轉行為，應予撤銷。
被告甲○○應將如附表所示不動產之所有權移轉登記塗銷。
原告其餘之訴駁回。
訴訟費用由被告共同負擔。
    事實及理由
一、原告起訴主張：被告戊○○於八十七年九月二十一日簽立保證書予原告，約定就
    訴外人馮寶誠對原告（包括總行及所屬各分支機構）現在（包括過去所負仍未清
    償者）及將來所負之借款、透支、墊款、保證、及其他一切債務，以本金新台幣
    （以下同）一百萬元正為限額，及其利息、違約金、損害賠償及有關履行上開債
    務所需之一切費用等，被告戊○○願負連帶清償之責。嗣後訴外人馮寶誠與原告
    訂立支票存款透支契約，約定透支額度為九十萬元，透支期限自民國九十年五月
    二十三日起至民國九十年十一月二十一日止，利息按年息九％計息（目前八‧九
    九％），每月結息一次同時滾入原本，如本息合計超過透支限額時，訴外人馮寶
    誠應即將超過之數額償還。如不依約償還時，除按上項利率計付利息外，其逾期
    在六個月以內者，另按上開利率一成計付違約金，其逾期超過六個月者，按上開
    利率二成計付違約金。嗣訴外人馮寶誠陸續向原告借用九十萬元後，竟自民國九
    十年七月二十一日起，即未依約償還，迭經原告多次催討仍未清償。依雙方約定
    書第五條第一項之約定，當即喪失期限利益，全部債務視為到期。被告戊○○依
    前開保證書之約定，自應就案外人馮寶誠前揭透支款及其利息、違約金等負連帶
    清償之責。惟被告戊○○竟於九十年七月二十三日，將其所有如附表所示之不動
    產所有權全部，無償贈與其妻即被告甲○○，並於九十年八月十四日辦理所有權
    移轉登記在案，且斯時被告戊○○之其他財產並不足以清償其連帶保證之債務，
    是被戊○○將系爭房地無償贈與被告甲○○之行為，顯有害於原告之債權，原告
    自得依民法第二百四十四條第一項規定，請求撤銷被告間就系爭房地之贈與行為
    與所有權移轉行為，並塗銷該所有權移轉登記。
二、被告戊○○、甲○○則以二人協議離婚，被告戊○○應支付子女至成年之扶養費
    總額為五百零四萬元，被告戊○○為保証給付該扶養費而移轉如附所示之不動產
    ，係屬有償行為，並非無償行為，原告復未証明其權利因此移轉行為致受損害，
    自不得請求撤銷被告間之所有權移轉行為。況訴外人馮寶誠前有未按期繳款，而
    原告亦同意延期清償之情事，是依往例，本件連帶債務應未發生；且如附表所示
    之贈與行為發生在九十年七月二十三日，而原告之催告通知是在九十年九月二十
    日，益徵被告間之行為非明知有害債權之行為。被告甲○○另以如附表所示之不
    動產是以其所有之金錢購買，僅為方便被告戊○○經營生意之需求，始登記為被
    告戊○○所有，迄今被告戊○○猶積欠被告甲○○之借款未予清償，且在接到本
　　件起訴狀前，被告甲○○根本不知道被告戊○○為訴外人馮寶誠做保等語，資為
　　抗辯。
三、按債務人所為之無償行為，有害及債權者，債權人得聲請法院撤銷之，債權人依
　　第一項或第二項之規定聲請法院撤銷時，得並聲請命受益人或轉得人回復原狀，
　　民法第二百四十四條第一項、第四項前段定有明文。而該條之撤銷權，其客體乃
　　包括債務人所為債務人所為債之行為及物權行為，債權人行使此項撤銷權，即可
　　同時訴請撤銷債務人所為債之行為及物權行為。又保證債務之所謂連帶，係指保
　　證人與主債務人負同一債務，對於債權人各負全部給付之責任者而言，此就民法
　　第二百七十二條第一項規定連帶債務之文義參照觀之甚明。經查：
    （一）本件被告戊○○書立保證書予原告，約定願就訴外人馮寶誠對原告（包括
          總行及各分支機構）現在（包括過去所負現在尚未清償）及將來所負之借
          款、票款、墊款等及其他一切債務，以本金一百萬元為限額，及其按各債
          務約定計算之利息、遲延利息及違約金，負連帶保證責任，嗣訴外人馮寶
          誠陸續向原告借款九十萬元，並自九十年七月二十一日起，即未依約償還
          之事實，業據原告提出保証書、約定書為証，被告對此亦不爭執，自堪信
          為真實。被告雖抗辯訴外人馮寶誠前有未按期繳款，而原告同意延期清償
          之情事，則依往例，本件連帶債務應尚未發生等語，惟依據兩造間約定書
          第五條第一款約定：「立約人如有停止或遲延履行全部或一部債務本金，
          或拒絕承兌、付款時，無須事先通知或催告，貴行得減少對立約人之授信
          額度或縮減借款期限，或將債務視為全部到期」，而原告引用該約定，認
          本件債務「‧‧‧喪失期限利益，全部債務視為到期」（見起訴狀第二頁
          第三行），則被告戊○○自應於九十年七月二十一日起，就訴外人馮寶誠
          前揭借款及其利息、違約金等負連帶清償之責。被告此部分之抗辯，非可
          採信。
    （二）被告戊○○於九十年七月二十三日，將系爭房地贈與其妻即被告甲○○，
          並於九十年八月十四日辦理所有權移轉登記，此據原告提出土地登記簿謄
          本為証，並有九十一年三月二十八日北縣汐地登字第○九一○○○三四五
          六號汐止地政事務所函檢送如附表所示不動產土地登記申請書、土地贈與
          所有權移轉契約書、建築改良物贈與所有權移轉契約書可憑，堪認被告間
          就系爭不動產所有權移轉之原因行為係無償之贈與行為。被告等抗辯二人
          協議離婚，被告戊○○應支付子女至成年之扶養費總額為五百零四萬元，
          被告戊○○為保証給付該扶養費而移轉如附所示之不動產，係屬有償行為
          等語，即非可採。
    （三）原告主張被告戊○○無償贈與系爭不動產予被告甲○○時，被告戊○○之
          其他財產並不足以清償其連帶保證之債務，被告等對此並不爭執，足認該
          行為顯有害於原告之債權。又本件不動產所有權移轉之原因行為係「無償
          」之贈與行為，已如前述，則被告認該行為為「有償」行為，而抗辯原告
          未証明其權利因此移轉行為致受損害，自不得請求撤銷被告間之所有權移
          轉行為部分，亦無足採信。
    （四）民法第二百四十四條第一項既規定債務人所為之無償行為，有害及債權者
          ，債權人得聲請法院撤銷之，自係有別於同條第二項之規定，並不以債務
          人於行為時明知有損害於債權人之權利，且受益人於受益時亦知其情事者
　　　　　為限，始得撤銷（參照七十八年度台上字第九八○號裁判）。是原告依民
　　　　　法第二百四十四條第一項規定，請求撤銷被告間無償之贈與行為，自不以
　　　　　債務人即被告戊○○，且受益人即被告甲○○，於行為時明知有損害於債
　　　　　權人之權利為必要。因此，被告所謂原告催告之通知是在九十年七月二十
　　　　　三日為所有權移轉行為後之九十年九月二十日，被告間為此行為時非明知
　　　　　有害債權，或被告甲○○所稱接獲本起訴狀前，不知道被告戊○○為馮寶
　　　　　誠做保之抗辯，均非適法。
    （五）民法第七百五十八條明訂「不動產物權，依法律行為而取得設定、喪失、
          及變更者，非經登記，不生效力」，如附表所示不動產之原所有權人係被
          告戊○○，非被告甲○○，有土地登記簿謄本足証。是被告甲○○另抗辯
          該不動產是以其所有之金錢購買，僅為方便被告戊○○經營生意之需求，
          始登記為被告戊○○所有云云，此乃被告二人間之法律關係，未經登記前
          ，自不生效力，併此敘明。
四、從而，原告本於前揭規定，請求撤銷被告間於民國九十年七月二十三日，就不動
    產所為之贈與行為，及九十年八月十四日之所有權移轉登記行為，被告甲○○並
    應將如附表所示不動產之所有權移轉登記塗銷，即屬正當，應予准許。又債權人
    行使民法第二百四十四條第一項之撤銷權後，依同條第四項規定，債權人得同時
    訴請受益人回復原狀，如果不動產物權契約業經辦理登記，則參照土地登記規則
    第一百三十一條規定之法意，債權人訴請登記名義人塗銷登記，即足達其訴訟上
    之目的，尚無須對債務人為塗銷所有權登記之請求，是原告請求被告戊○○亦應
    將如附表所示不動產之所有權移轉登記塗銷部分，與法有違，應予駁回。
六、據上論結，原告之訴為一部有理由，一部無理由，依民事訴訟法第七十九條但書
    、第八十五條第一項，判決如主文。
中　　　華　　　民　　　國　　九十一　　年　　　四　　　月　　三十  　　日
                    臺灣士林地方法院民事第二庭
~B法      官　陳  雅  玲
右為正本係照原本作成。
如對本判決上訴須於判決送達後廿日內向本院提出上訴狀。
中　　　華　　　民　　　國　　九十一　　年　　　五　　　月　　  二  　　日
~B法院書記官　謝  馥  穗
